臺灣高等法院臺南分院刑事判決
109年度侵上訴字第1279號
上  訴  人  臺灣臺南地方檢察署檢察官
被      告  AC000-A108025A
            （真實姓名年籍資料詳卷） 
選任辯護人  王裕鈞律師（法扶律師）
上列上訴人因被告家暴妨害性自主案件，不服臺灣臺南地方法院
108年度侵訴字第53號中華民國109年8月5日第一審判決（起訴案
號：臺灣臺南地方檢察署108年度營偵字第604號），提起上訴，
本院判決如下：
    主  文
上訴駁回。
    事  實
一、AC000-A108025A（真實姓名年籍詳卷，下稱A男）與AC000-A
    108025（真實姓名年籍詳卷，下稱甲女）為叔姪，並同住在
    臺南市○○區住處（詳細地址資料詳卷），兩人為家庭暴力防
    治法第3條第2款、第4款之家庭成員關係。A男明知甲女於民
    國107年6、7月至108年3月3日間，係14歲以上未滿16歲之未
    成年人，竟基於對14歲以上未滿16歲女子為性交之犯意：
　㈠於107年6、7月間某日，在臺南市○○區某處A男所駕駛之自用
    小客車上，未違反甲女之意願，兩人先從前開自用小客車前
    座鑽至後座後，躺臥在後座上，由A男以其生殖器插入甲女
    陰道內，對甲女為性交行為一次。嗣甲女因疼痛哭泣，A男
    乃自行停止。
　㈡A男與甲女情愫漸生，復於兩人上述第一次性交行為後，於10
    7年6、7月起至108年3月3日中午，以每月二、三次之頻率，
    在其等位在臺南市○○區住處房間內，未違反甲女之意願，以
    跳蛋、按摩棒及其生殖器進入甲女陰道內，對甲女為性交行
    為至少十九次。
　㈢嗣因甲女不堪A男限制其與男性友人交往，乃於108年3月7日
    向伊當時就讀之國民中學（學校名稱詳卷）輔導室反應有遭
    A男性侵害之事，該國民中學乃依法進行通報程序，經警持
    搜索票於108年3月14日上午11時18分許至A男住處搜索，當
    場在其房間內扣得有線跳蛋一組、按摩棒一支及未供犯罪所
    用之無線跳蛋一組。
二、案經臺南市政府警察局學甲分局報請臺灣臺南地方檢察署檢
    察官偵查起訴。
    理  由
一、證據能力方面：
　　本案檢察官所舉用以證明被告A男犯罪，並為本判決引用之
    各項證據，其中供述證據部分，均未據被告及其選任辯護人
    爭執證據能力，且迄至本案辯論終結，亦未就證據能力聲明
    異議，本院審酌各該供述證據作成當時，既非受違法詢問，
    亦無何影響被告或證人陳述任意性之不適當情況，所供、所
    證內容復與本案事實有相當之關聯性，亦無其他可信度明顯
    過低之情形，依刑事訴訟法第156條第1項、第159條之5之規
    定，前揭被告及證人於警詢、偵查中所為之供、證內容均有
    證據能力。至檢察官所舉用以證明上開被告犯罪並為本判決
    所引用之各項非供述證據，均非違背法定程序取得，依同法
    第158條之4之反面解釋，亦有證據能力。
二、得心證之理由：
　㈠訊據被告對於上開犯罪事實，均坦承不諱，所供情節核與甲
    女於原審審理中所證情節（見原審卷第344至357頁）相符，
    且甲女所就讀之國民中學依法通報並將此事告知甲女祖母即
    被告之母AC000-A108025B（真實姓名詳卷，下稱乙女）後，
    被告曾對乙女坦承與甲女為性交行為，並稱並未強迫甲女等
    語，亦經乙女於警詢及偵查中證述在卷（見警卷第23至29頁
    ;偵1卷第31至35頁）；而甲女為92年12月出生，於案發當時
    即107年6月至108年3月間乃14歲以上未滿16歲之人，有甲女
    之代號與真實姓名年籍對照表在卷可查（置於警卷彌封之證
    物袋內）；又甲女於108年3月8日下午4時30分經醫院驗傷採
    證結果，受有陰部陳舊性處女膜撕裂傷3、7點鐘方向之事實
    ，亦有奇美醫療財團法人柳營奇美醫院受理疑似性侵害事件
    驗傷診斷書附卷可參（置於警卷彌封之證物袋內）。此外，
    員警持搜索票前往被告住處搜索，在被告房間內扣得有線跳
    蛋一組、按摩棒一支及無線跳蛋一組，而上開物品經送鑑定
    結果，在扣案之按摩棒上檢出一女性染色體DNA-STR型別，
    與甲女之DNA-STR型別相符，亦有搜索票、搜索扣押筆錄、
    扣押物品目錄表、搜索現場照片、內政部警政署刑事警察局
    108年5月30日刑生字第1080035568號鑑定書在卷（見警卷第
    35、37至41、43至54頁；偵2卷第35至37頁）及上述物品扣
    案可資佐證。
　㈡檢察官起訴意旨，雖認如事實欄一、㈠部分所示犯行，乃被告
    於106年7、8月間某日，即甲女未滿14歲時所為，且行為方
    式係要求甲女躺臥在其所駕駛之自用小客車後座椅子上，不
    顧甲女以手抓住褲子並扭動身體表示抗拒之意，喝令甲女配
    合並強行將甲女褲子脫下，以其生殖器插入甲女陰道內，對
    甲女發生性交行為一次等情。然：
　　⒈甲女雖於偵查中初稱：第一次遭被告性侵係伊國一時，當
      時穿短袖等語（見偵1卷第16、20頁）；復於檢察官第二
      次訊問時證稱：與被告第一次發生性行為之時間為國一升
      國二之暑假，該時間點可以確定等語（見偵1卷第57至58
      頁），且原審勘驗甲女歷次偵訊錄影光碟，甲女於偵查中
      證述第一次發生性行為之時間確係伊就讀國中一年級時（
      見原審卷第152至153、193、271至272頁）。惟甲女於原
      審具狀到院，表示與被告第一次發生性行為之時間係國二
      下學期，約107年7月間（見原審卷第89頁）；嗣於原審審
      理中，甲女亦到庭證稱：與被告第一次發生性行為之時點
      約係伊就讀國二時，大約107年6、7月間（見原審卷第337
      、344頁）。則甲女所陳與被告首次發生性行為之時間既
      前後不一，而卷內亦查無何積極證據足以補強甲女於偵查
      中所陳首次與被告發生性行為時間之真實性；復參以甲女
      於案發後之108年3月19日在其就讀之國中與輔導老師晤談
      時提及被告係於伊就讀國中一年級時開始對伊溫柔，而遭
      被告性侵係在之後經過很久始發生，有甲女就讀國中之學
      生個別晤談諮商紀錄表在卷可按（見偵1卷第81頁），據
      此自無從確認被告與甲女首次發生性交行為之時間，必係
      在甲女未滿14歲時。本諸事證有疑，利於被告之原則，應
      認被告與甲女首次為性交行為之時間係在甲女滿14歲後之
      107年6、7月間某日。
　　⒉又甲女於偵查中雖證稱：伊與被告初次發生性行為當時，
      伊有扭動，用手抓住褲子，但被告叫伊放開，伊放開後，
      被告將伊褲子脫下；被告嘗試用生殖器碰觸伊生殖器時，
      伊有扭動並推被告，但被告叫伊不要動，伊怕被告生氣罵
      伊，就聽從被告指示等語（見偵1卷第17頁），且原審勘
      驗該次偵訊錄影光碟結果，甲女陳述之內容亦與偵訊筆錄
      記載之內容相符（見原審卷第154至158頁）。然甲女於原
      審審理中到庭證稱：第一次與被告發生性行為當日，被告
      駕車載伊外出用餐，之後被告在路邊停車，要求與伊發生
      性行為，伊原本拒絕，但被告跟伊說沒關係，伊遂自行由
      前座鑽至後座，被告並未動手拉扯，之後被告脫下伊褲子
      ，過程中伊因緊張，所以拉著褲子扭動身體，被告當時並
      未強行將伊褲子扯下，亦未喝令伊配合，僅係半哄半騙把
      伊褲子脫下；伊當時心中雖有害怕、恐懼的感覺，但覺得
      試試看也沒關係等語（見原審卷第347至349、355至357頁
      ）。查甲女於偵查中證稱與被告首次發生性交行為時所為
      扭動、推拒，甚或拉住褲子等舉動，固呈現一違反甲女意
      願之行為外觀，然甲女於原審審理中證稱此等舉動係因緊
      張所致，且被告並未喝令伊配合，伊亦存有嘗試之心態等
      語，亦難認有何不實之處，則甲女於偵查中有關被告強制
      手段之證述，是否為真，尚有疑慮。況，依甲女所證情節
      ，被告要求與甲女發生性行為時，甲女雖曾拒絕，但仍配
      合而自行由前座鑽至汽車後座；而甲女證稱該次性交過程
      ，因伊哭泣，被告遂停止插入等情（見偵1卷第16頁），
      與被告所供情節亦無齟齬（見警卷第5頁；偵1卷第52頁）
      。則由甲女配合被告行動之過程及被告與甲女上開供、證
      內容可知，甲女非無與被告為性交行為之意思，而被告亦
      非置甲女意願於不顧，據此自無從逕以甲女於偵查中所為
      單一指述為據，逕認被告該次性交行為係違反甲女意願所
      為。
　　⒊從而，公訴意旨認被告與甲女首次性交行為，係發生於甲
      女未滿14歲時，且被告當時係不顧甲女以手抓住褲子並扭
      動身體表示抗拒之意，喝令甲女配合並強行將甲女褲子脫
      下之方式與甲女為性交行為，尚有未洽，應認被告與甲女
      首次為性交行為之時間為甲女已滿14歲之後，且被告當時
      並未違反甲女意願。
　㈢綜上事證，堪認被告之自白與事實相符，應可採信。本案事
    證明確，被告犯行洵堪認定，應依法論科。
三、論罪：
　㈠核被告於107年6、7月至108年3月3日止，與甲女為性交行為
    共二十次，所為均係犯刑法第227條第3項之對於14歲以上未
    滿16歲之女子為性交罪。被告所犯上開二十罪，犯意各別，
    時間有異，應分論併罰。被告與甲女具有家庭暴力防治法第
    3條第2款、第4款之家庭成員關係，其對甲女為上開犯行，
    亦屬對家庭成員所實施之身體上不法侵害行為，該當於家庭
    暴力防治法所稱之家庭暴力罪，惟因家庭暴力防治法對於家
    庭暴力罪並無科處刑罰之規定，是僅依上開罪名之規定予以
    論罪科刑。又刑法第227條第3項對於14歲以上未滿16歲之女
    子為性交罪，已就被害人年齡設有特別處罰規定，依兒童及
    少年福利與權益保障法第112條第1項但書之規定，自無同條
    項前段加重其刑之適用，併予敘明。
　㈡檢察官起訴意旨，認如事實欄一、㈠部分所示犯行，係構成刑
    法第222條第1項第2款之加重強制性交罪，雖非無見。然依
    卷存事證，應認被告與甲女首次為性交行為之時間係在甲女
    滿14歲之後，且被告當時並未違反甲女意願，已如前述，則
    公訴意旨認被告所為係犯刑法第222條第1項第2款之對未滿1
    4歲之女子強制性交罪，即有未洽。惟起訴之犯罪事實與本
    院認定之犯罪事實，其基本社會事實尚屬相同，爰變更起訴
    法條審理。
四、駁回上訴之理由：
　㈠原審以本案事證明確，依法論罪，並審酌被告為甲女之親叔
    叔，不思善盡長輩之職，明知甲女尚屬年幼，竟為逞一己私
    慾，不顧甲女人格發展之健全，而為前述性交犯行，所為乖
    違倫常，戕害甲女身心健全發展，亦違反社會善良風俗，所
    為應予非難，兼衡其素行、智識程度、家庭、生活狀況、被
    害人之意願，及被告於原審審理中與被害人之法定代理人達
    成和解等一切情狀，對被告各次犯行均量處有期徒刑5月，
    並定其應執行刑為有期徒刑2年。復以被告前未曾因案受刑
    之宣告，其為本案犯行固應非難，然其犯後已坦認犯行，深
    表悔悟，且被害人及其祖母均表示不願追究希望給被告機會
    ，乃依刑法第74條第1項第1款之規定，宣告緩刑5年，又為
    使被告從本案中深切記取教訓，以為警惕，建立尊重法治及
    他人法益之觀念，並保護被害人之身心安全且預防其再犯，
    併依刑法第74條第2項第5款之規定，命其應向檢察官指定之
    政府機關、政府機構、行政法人、社區或其他符合公益目的
    之機構或團體，提供120小時之義務勞務。另依家庭暴力防
    治法第38條第1項、第2項第1款、第5款；109年1月15日增訂
    之兒童及少年福利與權益保障法第112條之1第1項、第2項第
    1款、第2款及刑法第93條第1項第1款、第2款之規定，於緩
    刑期間內付保護管束，並命被告禁止對被害人甲女實施性侵
    害行為及完成加害人處遇計畫。就扣案被告所有供本案犯罪
    所用之有線跳蛋一組、按摩棒一支諭知沒收。經核其認事用
    法均無違誤，量刑、緩刑及沒收之宣告亦屬妥適。
　㈡檢察官上訴及於本院論告意旨固以：
　　⒈原審對於檢察官起訴書犯罪事實欄一、㈠所示犯行（即前開
      公訴意旨所指對於未滿14歲女子為強制性交行為部分），
      應屬漏未判決。
　　⒉原審勘驗被害人在偵查中之說法在卷、以及被害人與被告
      係親屬關係、被害人多次表示考量祖母以及被告的立場等
      ，被害人在偵、審過程漸次轉變說法之原因實昭然若揭。
      而被害人接受偵訊距離案發時間較接近，且尚未遭受親友
      壓力，且被害人在審理中以證人身分所為證述，對於檢察
      官詢問之問題，例如有無跟家人聊過此事？有無跟被告母
      親講過？被告母親意見？與臺南市政府家庭暴力暨性侵害
      防治中心性侵害案件案情摘要表之記載不符，亦與被告母
      親在審判過程當庭表示之意見或書面意見不符。至於被害
      人對於公設辯護人所詢關於被害人在106年10月19日（被
      害人就讀國二）輔導資料紀錄，被害人稱其斯時尚未與被
      告發生性行為乙節，實不足以推翻被告與被害人有在106
      年7、8月間發生性行為的假設，因為106年10月19日輔導
      資料紀錄事件內容是被害人「國一時已經處理好的事件」
      ，對於被害人而言，該事件「何時發生」或學校在「何時
      製作關於該事件之輔導紀錄」，自然是以其親身經歷該事
      件「何時發生」之記憶較為深刻。而被害人在106年10月1
      9日也尚未滿14歲，被害人上開回答毫無推翻被告與被害
      人有在被害人未滿14歲時發生性行為之事實可言。再綜觀
      公設辯護人就該份輔導紀錄內容逐一詢問被害人，被害人
      之回答均符合「被害人第一次與被告發生性行為之時間係
      在106年7、8月間」之事實，被告有起訴書所載犯行，罪
      證明確。原審判決僅以被害人所述前後不一，而作對被告
      有利之認定，容有再行斟酌之餘地。
　　⒊原判決漏未審酌被害人之創傷結果，量刑過輕。就定執行
      刑方面，原判決未說明如何審酌被告各罪間整體犯罪關係
      ，或刑期長短與刑罰效用間關聯性、行為人復歸社會可能
      性等裁量基礎，僅泛稱「並定其應執行之刑」，理由尚有
      不備。而原判決在有期徒刑5月至8年4月之範圍內，定應
      執行刑有期徒刑2年，定刑偏低。且被告犯罪行為多達二
      十次，然而原判決未交代如何得知被告不會再犯本罪之確
      信，僅以被告無前科素行、被害人表明不追究等諭知緩刑
      ，難以達到矯正被告或預防再犯之刑罰目的。至於以「被
      告母親求情」作為緩刑的理由在審判實務上可能相當罕見
      等語。
　㈢惟按刑事訴訟之審判，採不告不理原則，法院固不得對未經
    起訴之事實予以審判，但在不妨害事實同一之範圍內，仍非
    不得自由認定事實，適用法律。就犯罪之時間、方法之記載
    ，除有特殊情形外，並非構成犯罪事實之要素，旨在辨別犯
    罪之同一性，縱起訴事實所述犯罪時間、方法略有錯誤，法
    院於不妨害起訴事實同一性之範圍內，仍得自由認定（最高
    法院106年度台上字第7號判決意旨參照）。又犯罪是否已經
    起訴，固應以起訴書所記載之「犯罪事實」為準。但隨著審
    判程序進行及證據資料的浮現，法院認定的事實與檢察官起
    訴時的認定，可能不完全相同，於案件同一性範圍內，法院
    在確保被告訴訟防禦權及踐行法定程序後，就裁判上或事實
    上之一罪，裁判時可增減或更正部分基礎事實，而為相同之
    法律評價，或就相同之基礎事實變更起訴法條，而為不同之
    法律評價（最高法院109年度台上字第1362號判決意旨參照
    ）。查起訴書就事實欄一、㈠部分所示犯行，係記載「A男（
    即被告）明知甲女於民國106年7、8月間係為未滿14歲之未
    成年人，竟仍基於對未滿14歲之未成年女子為強制性交之犯
    意，於106年7、8月間某日，在臺南市○○區某處A男駕駛之自
    用小客車上，先要求甲女躺臥在後座椅子上，且不顧甲女以
    手抓住褲子並扭動身體表示抗拒之意，喝令甲女配合並強行
    將甲女褲子脫下，以其生殖器插入甲女陰道內，對甲女發生
    性交行為一次」。是起訴書所記載構成犯罪之基礎事實，乃
    被告與甲女發生性交行為之事實，至於起訴書所載時間（10
    6年7、8月間某日）、地點（臺南市○○區某處A男駕駛之自用
    小客車上）、方法（不顧甲女以手抓住褲子並扭動身體表示
    抗拒之意，喝令甲女配合並強行將甲女褲子脫下），既非構
    成犯罪之基礎事實，參照前引最高法院判決意旨，法院自得
    於案件同一性之範圍內，就相同之基礎事實變更起訴法條，
    而為不同之法律評價。查原審並未變更被告與甲女發生性交
    行為之基礎事實，僅依審理中呈現之證據資料，認定被告與
    甲女發生性交行為之時間係在107年7、8月間，揆諸前引最
    高法院判決意旨，尚難認有已受請求之事項未予判決或未受
    請求之事項予以判決之違法。
　㈣復按證據之證明力，雖由法官評價，且證據法亦無禁止得僅
    憑一個證據而為判斷之規定，然自由心證，係由於舉證、整
    理及綜合各個證據後，本乎組合多種推理之作用而形成，單
    憑一個證據通常難以獲得正確之心證，故當一個證據，尚不
    足以形成正確之心證時，即應調查其他證據。尤其證人之陳
    述，往往因受其觀察力之正確與否，記憶力之有無健全，陳
    述能力是否良好，以及證人之性格如何等因素之影響，而具
    有游移性；其在一般性之證人，已不無或言不盡情，或故事
    偏袒，致所認識之事實未必與真實事實相符，故仍須賴互補
    性之證據始足以形成確信心證；而在對立性之證人（如被害
    人、告訴人）、目的性之證人（如刑法或特別刑法規定得邀
    減免刑責優惠者）、脆弱性之證人（如易受誘導之幼童）或
    特殊性之證人（如秘密證人）等，則因其等之陳述虛偽危險
    性較大，為避免嫁禍他人，除施以具結、交互詰問、對質等
    預防方法外，尤應認有補強證據以增強其陳述之憑信性，始
    足為認定被告犯罪事實之依據（最高法院104年度台上字第3
    178號判決意旨參照）。查甲女於偵查及原審審理中對於首
    次與被告為性交行為之時間究係106年7、8月間或107年6、7
    月間，所證情節前後不一，已如前述，檢察官以甲女與被告
    係親屬關係、甲女多次表示考量祖母及被告立場等因素，認
    甲女在偵、審過程漸次轉變說法，或係因家庭壓力所致，固
    有所本。然被害人證詞需有補強證據以證明其憑信性，而甲
    女於偵查中所證與被告首次為性交行為之時間，並無任何證
    據足以補強其真實性；反之，其於原審審理中所證與被告第
    一次為性交行為之時間，則有被告之自白可資補強。是原審
    採認甲女於審理中所證兩人首次為性交行為之時間，毋寧為
    補強法則之要求所必然，自無違誤可言。又原判決並未援引
    甲女所就讀國中106年10月19日之輔導資料紀錄作為認定被
    告與甲女首次為性交行為之時間，檢察官上訴意旨就此論述
    指摘原判決不當，亦有誤會。
　㈤關於刑之量定及緩刑之宣告，係實體法上賦予法院得為自由
    裁量之事項，倘其未有逾越法律所規定之範圍，或濫用其權
    限，即不得任意指摘為違法（最高法院75年台上字第7033號
    判決意旨參照）。查原判決已審酌刑法第57條各款所列情狀
    為量刑，並審酌被告前未受刑之宣告，且甲女及其祖母表示
    不願追究並希望給被告機會之意願，以及保護甲女身心安全
    、預防被告再犯之必要，諭知附條件之緩刑，已如前述，既
    未逾越法定刑度，復未濫用自由裁量權限而有輕重失衡或違
    反比例原則、平等原則之情。至檢察官上訴意旨所指甲女麻
    木之情緒，此究係「創傷」結果，抑或不耐煩心態之展現，
    檢察官並未舉出相關醫學證據以供調查，此部分自無從據為
    從重量刑之依據。又原審雖未敘明定應執行刑為有期徒刑2
    年之理由，然此無非係考量甲女不欲被告入監之意願，為符
    合緩刑之條件所為應執行刑之決定。此部分既未逾越量刑權
    之法律拘束性原則及量刑權之內、外部界限範圍，亦難認有
    何不當之處。
　㈥從而，原判決並無違誤，檢察官上訴意旨仍執前詞指摘原判
    決不當，並無理由，應予駁回。
據上論斷，應依刑事訴訟法第368條，判決如主文。
本案經檢察官陳竹君提起公訴，檢察官廖羽羚提起上訴，檢察官
鍾和憲於本院到庭執行職務。　　
中　　華　　民　　國　　110 　年　　1 　　月　　14　　日
                  刑事第七庭    審判長法　官  吳勇輝
                                      法　官  吳錦佳
                                      法　官  周紹武
以上正本證明與原本無異。
如不服本判決應於收受送達後20日內向本院提出上訴書狀，其未
敘述上訴理由者，並得於提起上訴後20日內向本院補提理由書（
均須按他造當事人之人數附繕本）「切勿逕送上級法院」。
　　　　　　　　　　　　　　　　　　　書記官  楊宗倫 
中　　華　　民　　國　　110 　年　　1 　　月　　14　　日
附錄本案論罪科刑法條：
中華民國刑法第227條第3項
對於十四歲以上未滿十六歲之男女為性交者，處7年以下有期徒
刑。